【裁判字號】    98,上,195
【裁判日期】    981208
【裁判案由】    土地所有權移轉登記等
【裁判全文】
臺灣高等法院民事判決                   98年度上字第195號
上  訴  人  乙○○
            丁○○
            戊○○
            己○○
            甲○○
            辛○○
            丙○○
共      同
訴訟代理人  庚○○
被上訴人    壬○○
                      （現於台灣台北監獄執行中）
上列當事人間請求土地所有權移轉登記等事件，上訴人對於中華
民國97年11月4日臺灣臺北地方法院95年度訴字第11984號第一審
判決提起上訴，本院於98年11月17日言詞辯論終結，判決如下：
    主  文
上訴駁回。
第二審訴訟費用由上訴人負擔。
    事實及理由
一、被上訴人起訴主張：伊與上訴人於民國95年03月30日簽訂房
    地買賣契約書（下稱系爭契約），以總價款新台幣（下同）
    5,420萬元，購買上訴人所有之門牌號碼台北縣三重市○○
    ○路55巷5號、19號、20號、13號、18號、21號、22號、23
    號、24號、10號、12號、7號、9號建物及其所坐落之土地即
    台北縣三重市○○○段第905、906地號之土地（下稱系爭房
    地）。伊已依約給付簽約款、用印款計300萬元，就尾款之
    給付日期兩造於簽約後二次達成協議，同意延至95年07月31
    日交付，並由伊貼補48萬元利息予上訴人，詎伊於95年8月7
    日簽發面額16,252,122元之尾款支票（下稱尾款支票），委
    請代書請求上訴人配合備齊用印過戶文件，俾向銀行辦理抵
    押貸款，竟遭上訴人拒絕。依系爭契約第9條第1項之約定，
    上訴人就其遲延應按伊已付之價款之2/1000計算之金額賠償
    ，即每遲延1日應賠償伊6,960元，伊業於95年10月12日催告
    上訴人履行，自斯日起算遲延損害。伊以96年10月23日民事
    縮減訴之聲明狀表示解除系爭契約之意思表示，而以系爭契
    約第9條第1項之約定，上訴人應將所收之款項即348萬元加
    倍（即696萬元）返還予伊。退步言，縱認上訴人之解除契
    約有據，然全數沒收伊已給付之348萬元作為違約金亦屬過
    高，有失公平，應予酌減後返還逾越之部分。爰依系爭契約
    第9條第1項及不當得利之法律關係，求為命(一)上訴人應給付
    伊696萬元，及自起訴狀繕本送達之翌日起至清償日止，按
    年息5％計算之利息。(二)上訴人應自95年10月12日起至96年1
    0月21日止，按日賠償伊6,960元。(三)願供擔保，請准宣告假
    執行【原審判決駁回被上訴人546萬元本息、自95年10月2日
    起至96年10月21日止，按日賠償6,960元之請求，因被上訴
    人於98年10月8日撤回上訴（見本院卷168頁），是此部分已
    確定，下不贅述】。
二、上訴人則以：系爭契約買賣總價款為5,420萬元，扣除已付
    簽約款150萬元、用印款150萬元，尚餘5,120萬元未給付，
    依系爭契約第17條特約事項之第4項、第6項之約定，被上訴
    人應先洽辦貸款，如核准貸款之金額不足尾款時，其差額應
    於過戶前以現金而非支票一次補足，且95年7月31日為交付
    尾款之期限。被上訴人於95年7月31日前未付清尾款，屬遲
    延給付，伊得定相當期限催告其履行，伊之代理人庚○○於
    95年8月10日以台北三張犁郵局第1245號存證信函，催告被
    上訴人於文到5日內依約履行付款義務，並告知如屆期仍未
    履約，將逕行解除系爭契約，並沒收已付之價金，被上訴人
    於95年8月14日收受上述催告函，仍未履行，伊之代理人庚
    ○○再於95年8月30日以台北三張犁郵局第01332號存證信函
    ，通知被上訴人解除系爭契約，並依系爭契約第9條第2項之
    約定，沒收被上訴人已付之價金。伊因被上訴人未能履約所
    受之貸款利息及租金損失甚鉅，且被上訴人於96年2月12日
    聲請原審核發起訴證明並向地政機關請求為訴訟繫屬事實之
    登記，使第三人如欲承租或購買系爭房地，於發現該等登記
    後，為免訴訟爭議，勢必不願承租或買受，伊僅沒收348萬
    元，並無過高等語，資為抗辯。求為命駁回被上訴人之訴及
    假執行之聲請；如受不利判決，願供擔保請准宣告免假執行
    。
三、原審為被上訴人一部勝訴、一部敗訴之判決，即判命上訴人
    應給付被上訴人150萬元，及自96年11月6日起至清償日止，
    按年息5％計算之利息，並諭知被上訴人、上訴人分別以50
    萬元、150萬元供擔保後，得、免假執行，另駁回被上訴人
    其餘之訴及假執行之聲請（被上訴人就其敗訴部分未上訴，
    已確定）。
    上訴人就其敗訴部分，聲明不服，其上訴聲明：(一)原判決關
    於不利於上訴人之部分廢棄。(二)上開廢棄部分，被上訴人在
    第一審之訴及假執行之聲請均駁回。
    被上訴人之答辯聲明：上訴駁回。
四、兩造不爭執之事項（見原審卷(一)143頁反面）：
  (一)兩造於95年03月30日簽訂系爭契約書，被上訴人以總價款
    5,420萬元，購買上訴人所有之系爭房地，而上訴人由代理
    人庚○○簽訂及處理系爭契約，系爭契約約定之部分條款如
    下（系爭契約書見原審卷(一)55頁至62頁）：
  1.第3條付款約定：第1次簽約款150萬元，第2次用印款150萬
    元，第3次尾款5,120萬元。於本買賣標的過戶至甲方（指買
    方）名義後，向金融機構貸款核撥時支付尾款並同時交屋．
    ．本案各建物及土地應有部分所有權移轉應與抵押權併件送
    登記。
  2.第5條：．．用印後若要求更改登記人名義時，須經乙方（
    指賣方）書面同意．．。
  3.第9條第1項：乙方除因不可抗力或可歸責於甲方之事由外，
    若未依本約第3條付款日辦理各項手續時，每逾1日（自逾期
    日起至完全給付日止）乙方應按已繳房地價款千分之二計算
    懲罰性違約金與甲方。如經甲方通知限期交付，逾期仍不履
    行時，甲方得解除契約，解約時乙方應將所收之款項加倍返
    還甲方，作為違約賠償。
    第9條第2項：甲方全部或一部分不按約定付款時，如經乙方
    通知限期繳納，逾期仍不履行時，乙方得解除本契約，並沒
    收甲方已繳之價款作為違約賠償，買賣標的物任憑乙方處理
    ，甲方不得異議…。
  4.第12條：為貸款順利，確保甲、乙雙方之權利，甲方應於用
    印完一週內確定貸款金融機構…若係甲方信用不合或金融政
    策改變，以致貸款額度不足時，甲方應於撥款時以現金一次
    補足，尾款應於產權移轉手續完成三週內付清…甲方之金融
    機構貸款應委由本受任代書辦理抵押權設定登記手續…。
  5.第17條特約事項（約款以手寫方式）：本契約條款與特約事
    項衝突時，以特約事項為準；特約事項第2項：「雙方同意
    最遲於民國95年6月30日之前付清尾款並同時交屋。買方並
    補貼賣方民國95年6月之貸款利息貳拾參萬元。」；特約事
    項第4項：「買方若貸款核准金額不足尾款時，不足之差額
    應於過戶前以現金一次補足予賣方」；特約事項第6項：「
    雙方於民國95年7月4日再行協議並同意最遲於民國95年7月
    31日之前付清尾款並同時交屋，買方並補貼賣方民國95年7
    月分之貸款利息貳拾伍萬元。」
  (二)被上訴人已依約給付上訴人簽約款及用印款計300萬元，並
    貼補上訴人利息48萬元。
  (三)上訴人由代理人庚○○於95年8月10日寄台北三張犁郵局第
    1245號存證信函，催告被上訴人已逾95年7月31日之交屋及
    付清尾款期限，於文到5日內，付清尾款等語，被上訴人於
    95年8月14日收受該存證信函（該存證信函見原審卷(一)63頁
    ）。
  (四)上訴人由代理人庚○○於95年8月30日寄台北三張犁郵局第0
    1332號存證信函，表示被上訴人未於95年8月19日前付清尾
    款，上訴人解除系爭契約並沒收被上訴人已付價金，被上訴
    人於95年9月1日收受該存證信函（該存證信函見原審卷(一)64
    頁）。
  (五)被上訴人未於95年7月31日前給付系爭契約尾款。
五、兩造之爭執事項如下：
  (一)系爭契約是否經上訴人合法解除？
  (二)被上訴人已支付300萬元價金，上訴人抗辯應全數沒收作違
    約金，原審依民法第252條之規定，認違約金過高而酌減命
    上訴人應返還半數即150萬元本息，是否合法？
六、本院得心證之理由：
  (一)觀之系爭契約固於第3條「付款條件」之4.「第參次付款（
    即尾款）」約定：「計新台幣伍仟壹佰貳拾萬元整。於本買
    賣標的過戶至甲方（指被上訴人）名義後，向金融機構貸款
    核撥時支付尾款並同時交屋，甲方貸款金額若有不足部分或
    未能核貸，則以現金一次補足。如甲方未辦貸款，則須於過
    戶完成一週內付清尾款。註：本案各建物及土地應有部分所
    有權移轉應與抵押權併件送登記」（見原審卷(一)56頁）；第
    12條約定：「一．．甲方應於用印完一週內確定貸款金融機
    構．．尾款應於產權移轉手續完成三週內付清。三．．甲方
    之金融機構貸款應委由本受任代書辦理抵押權設定登記手續
    ．．」，惟系爭契約第17條「特約事項」明訂「本契約條款
    與特約事項衝突時，以特約事項為準」，而特約事項第4項
    約定：「買方若貸款核准金額不足尾款時，不足之差額應於
    過戶前以現金一次補足予賣方」；第6項約定：「雙方於民
    國95年7月4日再行協議並同意最遲於民國95年7月31日之前
    付清尾款並同時交屋．．」（見原審卷(一)60頁），另參諸證
    人黃士桂（即承辦系爭契約之代書）證稱：「（房地買賣契
    約書上的字是否你書寫的？）是，除了兩造簽名、住址外，
    都是我寫的」、「（雙方約定交款期限為何？）原來是約定
    95年5月31日交付，後來延到95年6月30日交付，因為登記名
    義人及銀行貸款尚未確定，所以雙方又延到95年7月31日」
    （見原審卷(一)69頁反面、70頁）等語，及證人史鑑豪（即系
    爭買賣之仲介）證述：「系爭買賣是我仲介成交，我是擔任
    賣方庚○○的受託人，簽約過程我有參與。我們於3月底簽
    約，原則上是在5月底要辦理案件完成，過程當中不知何原
    因，延期了二次。每次都有在合約上註明，第一次延到6月
    底，第二次延到7月底。後來因為店面要辦理所有權登記，
    第三次要辦理延期時，就出現問題了，賣方也不想跟買方談
    了」等語（見原審卷(一)114頁反面）。是依系爭契約及特約
    事項之記載，及該二名證人之證言，被上訴人須於95年7月3
    1日以前付清尾款，且若向銀行辦理貸款之金額不足時，該
    不足額之部分需以現金於過戶前1次補足，上訴人則於被上
    訴人付清尾款時，同時為交屋行為。
  (二)按遲延後之給付，於債權人無利益者，債權人得拒絕其給付
    ，並得請求賠償因不履行而生之損害，民法第232條定有明
    文，而債務人提出給付固可終了該給付遲延之狀態，惟所謂
    給付應係指原給付與因遲延而生之損害賠償，如僅提出原給
    付，債權人仍得拒絕受領，蓋非依債之本旨而為給付。查系
    爭契約之買賣總價款為5,420萬元，扣除被上訴人已支付之
    簽約款150萬元、用印款150萬元，尚餘5,120萬元未給付，
    而依系爭契約第17條特約事項之第4項、第6項之約定，被上
    訴人應先洽商銀行貸款，如銀行所核貸之金額不足尾款時，
    其差額應於系爭房地過戶前以現金一次補足，且95年7月31
    日為交付尾款之期限等情，業如前述，而被上訴人於95年7
    月31日前並未能給付尾款，亦為兩造所不爭執。另證人黃士
    桂結證稱：「（被告〈指上訴人〉所欠缺的是否就是文件上
    的用印？）因為原告〈指被上訴人〉尚未確定登記名義人，
    我這邊無法打資料，所以也無法通知被告前來用印」、「十
    三戶當中，有十戶是7月19日確定登記名義人，然後有二戶
    於7月26日決定登記名人，有一戶在8月9日確定登記名義人
    ，因為在他們正式解約時，確實有跟被告告知原告這邊希望
    用印手續，但是被告抗辯銀行貸款尚未確定，抵押設定與過
    戶應一併送件，所以拒絕用印」、「（95年7月31日是否為
    最後交付尾款及交屋的期限？）是的」、「（貸款的事情是
    否要跟過戶一併送件，95年7月31日原告銀行貸款是否已辦
    妥？）貸款的抵押設定是要跟過戶一併送件，據我所知，95
    年7月31日之前，原告並無告知我其銀行貸款已辦妥，至於
    原告銀行貸款是否有辦妥，我不清楚」等語（見原審卷(一)70
    頁正反面），是由證人黃士桂所述，被上訴人於95年7月31
    日之前既未告知銀行貸款已辦妥，自無法在斯日交付尾款。
    是被上訴人無法於95年7月31日前給付尾款，已屬給付遲延
    ，洵堪認定。
  (三)被上訴人雖主張其於95年8月7日交付前述尾款支票云云，無
    非以95年10月12日所發之律師函及前述尾款支票影本為據（
    見原審卷(一)23頁至25頁），惟該紙支票面額為16,252,132元
    與未支付之買賣價金5,120萬元未符，被上訴人復無法舉證
    證明該紙面額16,252,132元之支票，即係扣除銀行所核貸金
    額之尾款，況縱認屬補足貸款之差額，亦非以「現金」支付
    ，故難認已依債之本旨而為給付。是被上訴人上開主張，亦
    非可採。
  (四)準此，被上訴人於95年7月31日已屬給付遲延之狀態，上訴
    人委由代理人庚○○於95年8月10日以台北三張犁郵局第124
    5號存證信函，催告被上訴人已逾95年7月31日之交屋及付清
    尾款期限，請於文到5日內付清尾款等語，被上訴人於95年8
    月14日收受該存證信函後仍未履行，上訴人再委由代理人庚
    ○○於95年8月30日以台北三張犁郵局第01332號存證信函，
    對被上訴人表示未於95年8月19日前付清尾款，已解除系爭
    契約等語，被上訴人於95年9月1日收受該存證信函（存證信
    函及收件回執見原審卷(一)63頁至64頁），是上訴人解除契約
    自屬合法有據，系爭契約業於95年9月1日生解除契約之效力
    。
  (五)又按「約定之違約金額過高者，法院得減至相當之數額」，
    民法第252條定有明文。又當事人約定契約不履行之違約金
    過高者，法院固得依民法第252條以職權減至相當之數額，
    惟是否相當仍須依一般客觀事實、社會經濟狀況及當事人所
    受損害情形，以為酌定標準，而債務已為一部履行者，亦得
    比照債權人所受利益減少其數額（最高法院49年台上字第80
    7號判例參照）；約定之違約金是否過高，固應就債務人若
    能如期履行債務時，債權人可得享受之一切利益為衡量之標
    準，此項違約金之約定，雖不因契約之解除而隨同消滅，惟
    依民法第260條規定意旨推之，其因契約解除所生之損害，
    自屬不在斟酌之列（最高法院85年度台上字第2532號裁判意
    旨參照）。查依系爭契約第9條第2項：「甲方全部或一部分
    不按約定付款時，如經乙方通知限期繳納，逾期仍不履行時
    ，乙方得解除本契約，並沒收甲方已繳之價款作為違約賠償
    ，買賣標的物任憑乙方處理，甲方不得異議．．。」（見原
    審卷(一)18頁），上開約定核屬兩造間之違約金約定，系爭買
    賣總價款5,420萬元，被上訴人已支付簽約款150萬元、用印
    款150萬元，尚餘5,120萬元未支付，買賣價金尾款之給付期
    限為95年7月31日，因被上訴人遲延給付，上訴人於95年9月
    1日解除契約，則自95年7月31日給付遲延起至95年9月1日解
    除契約止，前後僅一個月時間，系爭房地之市場交易價值變
    化不大；另系爭房地原有之貸款一個月所負擔之利息約
    105,688元（16,974＋9,976＋8,815＋16,815＋6,930＋
    10,089＋5,708＋5,060＋16,815＋8,506＝105,688，償還本
    金不計入），亦有汐止市農會98年7月1日北縣漁農信字第09
    80003135號函、第一商業銀行古亭分行2009年7月1日一古亭
    字第00091號函、上海商業儲蓄銀行板橋分行98年7月15日上
    板橋字第09800136號函、台新國際商業銀行股份有限公司98
    年8月4日台新總作服帳務字第09800008855號函可參（見本
    院卷132頁、135頁、144頁、146頁），再則，上訴人主張系
    爭房地出租予第三人劉藍錠、陳秀珠、陳朝任、陳信行、劉
    輝鵬、蔡沛純、湯縤琴、劉耀魁、梁元明、吳明珠、蔡季茵
    、陳龍井、陳徐儉，為履行系爭契約故提前終止租約，受有
    房租損失等情，並提出房屋租賃契約書為證（見本院卷78
    頁至116頁），然縱認其所稱出租予上開第三人一節屬實，
    計算系爭房地一個月之租金總和為119,000元（10,000＋
    8,000＋7,000＋9,000＋13,000＋8,000＋7,000＋8,000＋
    12,000＋10,000＋12,000＋7,000＋8,000＝119,000），上
    訴人為履約提前在95年5月終止租約，其短收5月、6月、7月
   （3個月）之租金亦僅約357,000元，另上訴人原可於95年7月
    31日取得買賣價金5,120萬元加以運用，然因被上訴人違約
    ，致上訴人未能取得該款項，是上訴人至少受有如能按期取
    得上述款項後，該款項所生可能之利息利益，如按年息5％
    計算，一個月之利息約為213,333元（51,200,000×0.05 ÷
    12＝213,333），上開損失計為676,021元（105,688＋
    357,000＋213,333＝676,021），加計上訴人再將系爭房地
    出賣予他人時需支出勞力、費用等一切損失，本院爰審酌前
    開所述之一切情狀，而認原審將該違約金酌減至150萬元，
    咸屬適當公允。上訴人復辯稱被上訴人業以系爭房地向地政
    機關為起訴證明之登記，致第三人怕訴訟糾葛而不願意買受
    或承租系爭房地云云，然被上訴人係依民事訴訟法第254條
    第5項之規定，請求原審核發起訴證明，向地政機關申請將
    本件訴訟繫屬之事實予以登記（見原審卷(一)44頁），係依法
    行使權利，況本件訴訟終結後，當事人或利害關係人亦得聲
    請法院發給證明，持向該管登記機關請求塗銷該項登記，是
    縱使訴訟期間因該項登記致他人不願買受或承租系爭房地，
    亦難認有何違法性，得責令被上訴人負責，且究生何種損害
    ，亦未見上訴人舉證以實其說，其空言辯稱受有損害云云，
    亦乏確據，故上訴人辯稱300萬元價金應全數沒收充作違約
    金云云，洵無足採。是被上訴人依不當得利之法律關係，請
    求上訴人扣除違約金150萬元後，應返還已支付之150萬元，
    即屬有據。
  (六)末按應付利息之債務，其利率未經約定，亦無法律可據者，
    週年利率為5％；又遲延之債務，以支付金錢為標的者，債
    權人得請求依法定利率計算之遲延利息，民法第203條、第
    233條第1項分別定有明文。本件被上訴人請求上訴人應返還
    150萬元，及自民事縮減訴之聲明狀（即追加違約金過高依
    不當得利請求狀）繕本送達上訴人翌日即96年11月6日（繕
    本於96年11月5日送達，送達回執見原審卷(二)11頁）起至清
    償日止，按年息5％計算之利息，為有理由，亦應予准許。
七、綜上所述，被上訴人依不當得利之法律關係，請求上訴人應
    返還150萬元及自96年11月6日起至清償日止，按年息5％計
    算之利息部分，為有理由，應予准許。原審判命上訴人如數
    給付，並分別諭知供擔保後得、免假執行，於法並無不合。
    上訴意旨指摘原判決此部分不當，求予廢棄改判，為無理由
    ，應予駁回。
八、本件事證已臻明確，兩造其餘攻擊防禦方法及立論之證據資
    料，均經本院審酌後，對判決結果不生影響，爰無庸逐一論
    述，併此敘明。
九、據上論結，本件上訴為無理由，依民事訴訟法第449條第1項
    、第78條、第85條第1項前段，判決如主文。
中    華    民    國    98    年    12    月    8     日
                  民事第十六庭
                      審判長法  官   王聖惠
                            法  官   謝碧莉
                            法  官   呂淑玲
正本係照原本作成。
不得上訴。
中    華    民    國    98    年    12    月    8     日
                              書記官  明祖全

司法院資訊處製作；財團法人民間司法改革基金會備份。
